---
title: "Airbnb en la Ciudad de México"
subtitle: "¿Dónde se concentra la oferta y qué explica el precio por noche?"
date: "`r format(Sys.Date(), '%d %B %Y')`"
output:
  flexdashboard::flex_dashboard:
    orientation: rows
    vertical_layout: scroll
    theme: cosmo
    source_code: embed
    self_contained: true
---

```{r setup, include=FALSE}
library(flexdashboard)
library(tidyverse)
library(scales)
library(DT)
library(plotly)
library(leaflet)

knitr::opts_chunk$set(
  echo = FALSE,
  message = FALSE,
  warning = FALSE
)

# -----------------------------------------------------------------------------
# CARGA Y LIMPIEZA (mismo pipeline que el notebook de análisis)
# -----------------------------------------------------------------------------
airbnb <- read_csv("data/listings.csv.gz")

airbnb_sel <- airbnb |>
  select(
    id, host_id, host_is_superhost, host_listings_count,
    calculated_host_listings_count, neighbourhood_cleansed,
    latitude, longitude, property_type, room_type,
    accommodates, bathrooms, bedrooms, beds, price,
    minimum_nights, maximum_nights, availability_30, availability_365,
    number_of_reviews, reviews_per_month, review_scores_rating
  ) |>
  mutate(price = parse_number(price))

airbnb_precio <- airbnb_sel |>
  filter(!is.na(price), price > 0)

# -----------------------------------------------------------------------------
# KPIs GENERALES
# -----------------------------------------------------------------------------
kpi_total          <- nrow(airbnb_precio)
kpi_precio_mediano <- median(airbnb_precio$price)
kpi_multi_host     <- mean(airbnb_precio$calculated_host_listings_count > 1)

tabla_alcaldias <- airbnb_sel |>
  count(neighbourhood_cleansed, name = "alojamientos") |>
  mutate(porcentaje = round(alojamientos / sum(alojamientos) * 100, 2)) |>
  arrange(desc(alojamientos))

kpi_top3_pct <- tabla_alcaldias |>
  slice_max(alojamientos, n = 3) |>
  summarise(pct = sum(porcentaje)) |>
  pull(pct)

alcaldia_top <- tabla_alcaldias |> slice_max(alojamientos, n = 1)

# -----------------------------------------------------------------------------
# PRECIO POR ALCALDÍA
# -----------------------------------------------------------------------------
precio_alcaldia <- airbnb_precio |>
  group_by(neighbourhood_cleansed) |>
  summarise(
    alojamientos   = n(),
    precio_mediano = median(price),
    .groups = "drop"
  ) |>
  arrange(desc(precio_mediano))

# -----------------------------------------------------------------------------
# TIPO DE ALOJAMIENTO
# -----------------------------------------------------------------------------
tabla_room_type <- airbnb_precio |>
  count(room_type) |>
  mutate(porcentaje = round(n / sum(n) * 100, 2)) |>
  arrange(desc(n))

# -----------------------------------------------------------------------------
# CAPACIDAD Y PRECIO
# -----------------------------------------------------------------------------
precio_capacidad <- airbnb_precio |>
  group_by(accommodates) |>
  summarise(
    mediana_precio = median(price),
    alojamientos   = n(),
    .groups = "drop"
  ) |>
  arrange(accommodates)

# -----------------------------------------------------------------------------
# TIPO DE ANFITRIÓN
# -----------------------------------------------------------------------------
airbnb_hosts <- airbnb_precio |>
  mutate(
    tipo_anfitrion = if_else(
      calculated_host_listings_count == 1,
      "Un solo alojamiento",
      "Múltiples alojamientos"
    )
  )

comparacion_hosts <- airbnb_hosts |>
  group_by(tipo_anfitrion) |>
  summarise(
    anuncios                = n(),
    precio_mediano          = median(price),
    disponibilidad_mediana  = median(availability_365, na.rm = TRUE),
    resenas_mediana         = median(number_of_reviews, na.rm = TRUE),
    .groups = "drop"
  )

# -----------------------------------------------------------------------------
# MAPA
# -----------------------------------------------------------------------------
airbnb_mapa <- airbnb_sel |>
  filter(!is.na(latitude), !is.na(longitude))

# -----------------------------------------------------------------------------
# PERFILES DE ALOJAMIENTO (PCA + K-MEANS)
# -----------------------------------------------------------------------------
airbnb_cluster <- airbnb_precio |>
  select(id, price, accommodates, bedrooms, bathrooms, beds, availability_365) |>
  drop_na()

cluster_vars <- airbnb_cluster |>
  mutate(log_price = log(price)) |>
  select(log_price, accommodates, bedrooms, bathrooms, beds, availability_365)

cluster_scaled <- scale(cluster_vars)

pca_airbnb <- prcomp(cluster_scaled, center = FALSE, scale. = FALSE)

set.seed(42)
kmeans_3 <- kmeans(cluster_scaled, centers = 3, nstart = 25)
airbnb_cluster$cluster <- factor(kmeans_3$cluster)

pca_clusters <- as_tibble(pca_airbnb$x[, 1:2]) |>
  mutate(cluster = airbnb_cluster$cluster)

etiquetas_cluster <- c(
  "1" = "Gran capacidad",
  "2" = "Pequeños",
  "3" = "Capacidad intermedia"
)

# -----------------------------------------------------------------------------
# MODELO DE PRECIO (REGRESIÓN LINEAL SOBRE LOG-PRECIO)
# -----------------------------------------------------------------------------
datos_regresion <- airbnb_sel |>
  select(
    price, accommodates, bedrooms, bathrooms, beds, room_type,
    neighbourhood_cleansed, host_is_superhost,
    calculated_host_listings_count, availability_365
  ) |>
  drop_na() |>
  mutate(
    log_price = log(price),
    room_type = factor(room_type),
    neighbourhood_cleansed = factor(neighbourhood_cleansed),
    host_is_superhost = factor(host_is_superhost)
  )

set.seed(42)
indices_train <- sample(seq_len(nrow(datos_regresion)), size = 0.80 * nrow(datos_regresion))
train <- datos_regresion[indices_train, ]
test  <- datos_regresion[-indices_train, ]

modelo_lm <- lm(
  log_price ~ accommodates + bedrooms + bathrooms + beds + room_type +
    neighbourhood_cleansed + host_is_superhost +
    calculated_host_listings_count + availability_365,
  data = train
)

pred_log <- predict(modelo_lm, newdata = test)
r2_test  <- 1 - sum((test$log_price - pred_log)^2) /
                sum((test$log_price - mean(test$log_price))^2)

pred_precio        <- exp(pred_log)
mediana_error_abs  <- median(abs(test$price - pred_precio))

efectos_modelo <- tibble(
  variable = c(
    "Capacidad (huéspedes)", "Habitaciones", "Baños", "Camas",
    "Superhost", "Hotel room", "Private room", "Shared room"
  ),
  beta = c(
    coef(modelo_lm)["accommodates"],
    coef(modelo_lm)["bedrooms"],
    coef(modelo_lm)["bathrooms"],
    coef(modelo_lm)["beds"],
    coef(modelo_lm)["host_is_superhostTRUE"],
    coef(modelo_lm)["room_typeHotel room"],
    coef(modelo_lm)["room_typePrivate room"],
    coef(modelo_lm)["room_typeShared room"]
  )
) |>
  mutate(cambio_porcentual = 100 * (exp(beta) - 1))

# -----------------------------------------------------------------------------
# PALETA DE COLORES
# -----------------------------------------------------------------------------
# azul = información principal; naranja = énfasis puntual; gris = apoyo.
azul       <- "#2780E3"
naranja    <- "#F39C12"
gris       <- "#6C757D"
azul_claro <- "#EAF3FC"

# -----------------------------------------------------------------------------
# TEMA GRÁFICO
# -----------------------------------------------------------------------------
tema_dashboard <- theme_minimal(base_size = 12) +
  theme(
    plot.title = element_text(face = "bold", size = 13, margin = margin(b = 5)),
    plot.subtitle = element_text(size = 10.5, color = gris, margin = margin(b = 8)),
    axis.title = element_text(size = 10.5, color = gris),
    panel.grid.minor = element_blank(),
    panel.grid.major.x = element_blank(),
    legend.position = "bottom",
    plot.margin = margin(10, 12, 8, 8)
  )
```

# Resumen ejecutivo

## Row

### Alojamientos analizados

```{r}
valueBox(
  comma(kpi_total),
  caption = "Alojamientos con precio disponible",
  icon = "fa-home",
  color = azul
)
```

### Precio mediano

```{r}
valueBox(
  paste0("$", comma(kpi_precio_mediano)),
  caption = "Precio mediano por noche (MXN)",
  icon = "fa-tag",
  color = naranja
)
```

### Concentración territorial

```{r}
valueBox(
  paste0(round(kpi_top3_pct, 1), "%"),
  caption = "Oferta en las 3 alcaldías principales",
  icon = "fa-map-marker",
  color = gris
)
```

### Anfitriones con varias propiedades

```{r}
valueBox(
  paste0(round(kpi_multi_host * 100, 1), "%"),
  caption = "Anuncios de anfitriones con más de un alojamiento",
  icon = "fa-users",
  color = gris
)
```

## Row

### La oferta se concentra en pocas alcaldías {data-width=650}

```{r}
ggplotly(
  ggplot(
    tabla_alcaldias,
    aes(x = reorder(neighbourhood_cleansed, alojamientos), y = alojamientos)
  ) +
    geom_col(fill = azul) +
    coord_flip() +
    scale_y_continuous(labels = comma) +
    labs(
      title = "Alojamientos Airbnb por alcaldía",
      x = NULL, y = "Número de alojamientos"
    ) +
    tema_dashboard
)
```

### La oferta se concentra en un tipo de alojamiento {data-width=350}

```{r}
ggplotly(
  ggplot(
    tabla_room_type,
    aes(x = reorder(room_type, n), y = n)
  ) +
    geom_col(fill = naranja) +
    coord_flip() +
    scale_y_continuous(labels = comma) +
    labs(
      title = "Anuncios por tipo de alojamiento",
      x = NULL, y = "Anuncios"
    ) +
    tema_dashboard
)
```

## Row

### Lectura ejecutiva

> **Lectura en 20 segundos.** `r alcaldia_top$neighbourhood_cleansed[1]` concentra la mayor oferta, con más de `r comma(alcaldia_top$alojamientos[1])` alojamientos. Las tres alcaldías principales reúnen el `r round(kpi_top3_pct, 1)`% de la oferta total. El precio mediano general es de $`r comma(kpi_precio_mediano)` MXN por noche, y cerca del `r round(kpi_multi_host * 100)`% de los anuncios pertenece a anfitriones que administran más de una propiedad.

# Diagnóstico operativo

## Row

### El precio depende fuertemente del tipo de alojamiento {data-width=600}

```{r}
ggplotly(
  ggplot(airbnb_precio, aes(x = room_type, y = price)) +
    geom_boxplot(fill = azul_claro, color = azul) +
    scale_y_log10(labels = comma) +
    labs(
      title = "Precio según tipo de alojamiento",
      x = NULL, y = "Precio por noche (MXN, escala log)"
    ) +
    tema_dashboard
)
```

### El precio aumenta con la capacidad {data-width=400}

```{r}
ggplotly(
  ggplot(precio_capacidad, aes(x = accommodates, y = mediana_precio)) +
    geom_line(color = naranja) +
    geom_point(color = naranja) +
    scale_y_continuous(labels = comma) +
    labs(
      title = "Precio mediano según capacidad",
      x = "Número de huéspedes", y = "Precio mediano (MXN)"
    ) +
    tema_dashboard
)
```

## Row {.tabset}

### Anfitriones: disponibilidad y reseñas

```{r}
comparacion_hosts |>
  pivot_longer(
    cols = c(disponibilidad_mediana, resenas_mediana),
    names_to = "metrica", values_to = "valor"
  ) |>
  mutate(
    metrica = recode(
      metrica,
      disponibilidad_mediana = "Disponibilidad (días/año)",
      resenas_mediana = "Reseñas"
    )
  ) |>
  ggplot(aes(x = tipo_anfitrion, y = valor, fill = metrica)) +
  geom_col(position = "dodge") +
  scale_fill_manual(values = c(azul, naranja)) +
  labs(
    title = "Disponibilidad y reseñas según tipo de anfitrión",
    x = NULL, y = NULL, fill = NULL
  ) +
  tema_dashboard
```

### Precio por alcaldía

```{r}
ggplotly(
  ggplot(
    precio_alcaldia,
    aes(x = reorder(neighbourhood_cleansed, precio_mediano), y = precio_mediano)
  ) +
    geom_col(fill = azul) +
    coord_flip() +
    scale_y_continuous(labels = comma) +
    labs(
      title = "Precio mediano por alcaldía",
      x = NULL, y = "Precio mediano (MXN)"
    ) +
    tema_dashboard
)
```

### ¿Por qué estas dos vistas?

Estas comparaciones son diagnósticos de segundo nivel: ayudan a explicar **por qué** varía el precio observado en el resumen ejecutivo (tipo de anfitrión, ubicación), pero no son la primera lectura del dashboard.

# Perfiles y modelo

## Row

### Tres perfiles de alojamiento {data-width=650}

```{r}
ggplotly(
  ggplot(pca_clusters, aes(x = PC1, y = PC2, color = cluster)) +
    geom_point(alpha = 0.25, size = 0.8) +
    scale_color_discrete(labels = etiquetas_cluster) +
    labs(
      title = "Perfiles de alojamiento identificados con K-means",
      subtitle = "Proyección sobre los dos primeros componentes principales",
      x = "PC1: tamaño y capacidad", y = "PC2: disponibilidad anual",
      color = "Perfil"
    ) +
    tema_dashboard
)
```

### Desempeño del modelo de precio {data-width=350}

```{r}
valueBox(
  paste0(round(r2_test * 100, 1), "%"),
  caption = "Varianza del precio explicada (R² en prueba)",
  icon = "fa-line-chart",
  color = azul
)
```

```{r}
valueBox(
  paste0("$", comma(round(mediana_error_abs))),
  caption = "Mediana del error de predicción (MXN)",
  icon = "fa-bullseye",
  color = naranja
)
```

## Row

### Qué características se asocian con el precio

```{r}
ggplotly(
  ggplot(
    efectos_modelo,
    aes(x = reorder(variable, cambio_porcentual), y = cambio_porcentual)
  ) +
    geom_col(fill = azul) +
    geom_hline(yintercept = 0, linetype = "dashed") +
    coord_flip() +
    labs(
      title = "Cambio porcentual estimado en el precio",
      subtitle = "Manteniendo constantes las demás variables del modelo",
      x = NULL, y = "Cambio porcentual estimado (%)"
    ) +
    tema_dashboard
)
```

# Exploración

## Column {data-width=650}

### Distribución espacial de los alojamientos

```{r}
leaflet(airbnb_mapa) |>
  addProviderTiles(providers$CartoDB.Positron) |>
  addCircleMarkers(
    lng = ~longitude,
    lat = ~latitude,
    radius = 2,
    stroke = FALSE,
    fillOpacity = 0.5,
    clusterOptions = markerClusterOptions()
  )
```

## Column {data-width=350}

### Consulta de alojamientos

```{r}
airbnb_precio |>
  select(neighbourhood_cleansed, room_type, accommodates, price) |>
  slice_sample(n = min(500, nrow(airbnb_precio))) |>
  datatable(
    colnames = c("Alcaldía", "Tipo", "Huéspedes", "Precio (MXN)"),
    options = list(pageLength = 6)
  )
```

### Cierre

Esta página concentra el detalle geográfico y la consulta libre de anuncios individuales: información útil para explorar, pero que no compite por atención con el resumen ejecutivo.

# Justificación del diseño

## Row

### ¿Por qué este orden de páginas?

El dashboard sigue el mismo flujo visto en clase: **resumen ejecutivo → diagnóstico → perfiles y modelo → exploración**. La primera página debe entenderse en segundos, sin leer texto adicional; las siguientes existen únicamente para responder "¿por qué?" a lo que ya se observó en la primera.

- **Resumen ejecutivo**: solo 4 KPIs y 2 gráficas. El objetivo es que cualquier persona identifique, de un vistazo, dónde se concentra la oferta y cuál es el precio típico.
- **Diagnóstico operativo**: aquí se explica el precio observado en la primera página (tipo de alojamiento, capacidad, anfitrión, alcaldía), no se introduce información nueva sin conexión con el resumen.
- **Perfiles y modelo**: se deja para la tercera página porque requiere más contexto (PCA, K-means, regresión) — no es información que alguien necesite en los primeros 10 segundos.
- **Exploración**: el mapa y la tabla de consulta van al final porque son para quien quiera profundizar caso por caso, no para la lectura general del dashboard.

### ¿Por qué estas gráficas y no otras?

- **Barras horizontales** para alcaldías y tipo de alojamiento: son categorías con nombres largos: las barras horizontales evitan etiquetas rotadas e ilegibles.
- **Escala logarítmica** en el precio por tipo de alojamiento: el precio tiene una cola muy larga (alojamientos de lujo); sin escala log, los boxplots de la mayoría de los alojamientos se verían aplastados.
- **Línea, no barras**, para precio vs. capacidad: lo que importa comunicar es la *tendencia* creciente, no comparar categorías independientes.
- **Dispersión de PCA coloreada por cluster**, en vez de una tabla de perfiles: permite ver de un vistazo qué tan bien separados están los tres perfiles y a lo largo de qué dimensión (tamaño vs. disponibilidad).
- **Mapa con clustering de marcadores**, no un mapa de calor: con más de 20 mil puntos, el clustering evita saturar el mapa y aun así deja ver la concentración real en el centro de la ciudad.

### Qué decidimos no mostrar

- No se incluyó una tabla cruda en el resumen ejecutivo: las tablas se reservaron para la página de exploración.
- No se pusieron más de 4 KPIs en la primera página, para no diluir cuál es el valor realmente importante.
- No se muestra el R² de entrenamiento junto al de prueba en un KPI: se prioriza el de prueba porque es el que refleja el desempeño real del modelo sobre datos no vistos.
